---
title: "TPC1"
author: "João Dias"
date: "2023-09-18"
output:
  html_document: default
  pdf_document: default
---

```{r setup, include=FALSE}
knitr::opts_chunk$set(echo = TRUE)
```

### Exercício 1

Considere a experiência aleatória na qual é efetuado o lançamento de dois dados, o primeiro com 4 faces, numeradas de 1 a 4, equilibrado; o segundo com 8 faces, numeradas de 2 a 9, também equilibrado.
1. Crie o espaço de resultados e o espaço de probabilidades para o exercício em causa.


```{r, echo = TRUE}

# Criar os vetores para os dados
dado_um<-c(1,2,3,4)
dado_dois<-c(2,3,4,5,6,7,8,9)

# Criar o espaço de resultados
esp_res_dados<-expand.grid("Dado_Um"=dado_um, "Dado_Dois"=dado_dois)
esp_res_dados

# Criar o espaço de probabilidades
probs <- rep((1/nrow(esp_res_dados)), times=nrow(esp_res_dados))
esp_prob_dados <- cbind(esp_res_dados, "Probabilidade"=probs)
esp_prob_dados

```

### Exercício 2

Construa o acontecimento
A – a soma dos pontos dos 2 dados é par
Calcule a probabilidade de ocorrência deste acontecimento.

```{r, echo = TRUE}

# Criar a condição para que a soma dos pontos dos dois dados seja par - ter resto 0 ao dividir por 2
soma_par <- which((esp_prob_dados$Dado_Um+esp_prob_dados$Dado_Dois)%%2==0)

# Criar um acontecimento A com as linhas do vetor de indíce filtrados com base na condição acima
acontecimento_A <- esp_prob_dados[soma_par,]
acontecimento_A

# Probabilidade do acontecimento A
prob_A <- sum(acontecimento_A$Probabilidade)
prob_A

```

### Exercício 3

Construa o acontecimento
B – os pontos dos dois dados são iguais
Calcule a probabilidade de ocorrência deste acontecimento.

```{r, echo = TRUE}

# Criar a condição para os pontos dois dados serem iguais - quando um se divide pelo o outro o resultado tem de ser necessariamente 1
pontos_iguais <- which((esp_prob_dados$Dado_Um/esp_prob_dados$Dado_Dois)==1)

# Criar um acontecimento B com as linhas do vetor de indíce filtrados com base na condição acima
acontecimento_B <- esp_prob_dados[pontos_iguais,]
acontecimento_B

# Probabilidade do acontecimento B
prob_B <- sum(acontecimento_B$Probabilidade)
prob_B


```


### Exercício 4

Calcule a probabilidade do acontecimento “A soma dos dois dados é par e os pontos dos dados são iguais”.

```{r, echo = TRUE}

# Intersecção dos acontecimentos A e B que satisfazem as condições do enunciado
acontecimento_C <- dplyr::intersect(acontecimento_A, acontecimento_B)
acontecimento_C

# Cálculo da probabilidade do acontecimento C
prob_C <- sum(acontecimento_C$Probabilidade)
prob_C

```


### Exercício 5

Calcule a probabilidade do acontecimento “A soma dos dois dados é par ou os pontos dos dois dados são iguais.

```{r, echo = TRUE}

# União dos acontecimentos A e B que satisfazem as condições do enunciado
acontecimento_D <- dplyr::union(acontecimento_A, acontecimento_B)
acontecimento_D
prob_D <- sum(acontecimento_D$Probabilidade)
prob_D

```
