---
title: "TPC2"
author: "João Dias"
date: "2023-09-25"
output:
  html_document: default
  pdf_document: default
---

```{r setup, include=FALSE}
knitr::opts_chunk$set(echo = TRUE)
```

### 1.

Para um prédio em construção, uma empresa apresentou orçamentos em separado para a execução da parte elétrica do edifício e para a execução da rede de telecomunicações. O engenheiro responsável pelos orçamentos acredita que a probabilidade de ganhar a execução da rede elétrica é de 0.5. Caso a empresa ganhe a execução da rede elétrica, ele estima a chance de ganhar a execução da rede de telecomunicações em 0.75, mas caso isso não aconteça, a probabilidade de vir a executar a rede de telecomunicações deverá ser apenas 1/3. O engenheiro gostaria de saber qual a probabilidade:

##### 1.1.

De ganhar o contrato de execução da rede de telecomunicações:


```{r, echo = TRUE}

# Definir as probabilidades
prob_re <- 0.5
prob_rt_dado_re <- c(0.75, 1/3)

# Cálculo da probabilidade total
prob_rt <- sum(prob_rt_dado_re*prob_re)
prob_rt

```

##### 1.2.

De ganhar os dois contratos:

```{r, echo = TRUE}

# Probabilidade de ganhar os dois contratos
prob_dois_contratos <- prob_rt_dado_re[1] * prob_re
prob_dois_contratos

```


##### 1.3.

De ganhar um e um só deles

```{r, echo = TRUE}

prob_ganhar_so_um <- prob_re * (1-prob_rt_dado_re[1]) + (1-prob_re) * (prob_rt_dado_re[2])
prob_ganhar_so_um

```

##### 1.4.

De ganhar o contrato da parte elétrica, sabendo que já ganhou o da rede de telecomunicações

```{r, echo = TRUE}

prob_re_dado_rt <- prob_re * prob_rt_dado_re[1] / prob_rt
prob_re_dado_rt

```

### 2.

A empresa vai apresentar orçamentos do mesmo tipo para 5 outros edifícios. Considere que se mantêm as condições do caso anterior e o fenómeno de interesse é ganhar ambas as empreitadas (rede elétrica e telecomunicações), com probabilidade calculada em 1.2 acima. Assim, considere a experiência que consiste em registar, para cada um dos 5 edifícios, se foram ganhas as duas empreitadas (situação codificada com 1) ou se aconteceu qualquer outra situação (situação codificada com 0).

##### 2.1.

Represente, através de um dataframe adequado, o espaço de resultados associado a esta experiência, com as probabilidades associadas (espaço de probabilidades).

```{r, echo = TRUE}

# Criar espaço de resultados
results <- expand.grid("Edificio 1"=c(0,1), "Edificio 2"=c(0,1), "Edificio 3"=c(0,1), "Edificio 4"=c(0,1), "Edificio 5"=c(0,1))

for (i in 1:nrow(results)) {
  prob_combinacao <- 1
  for (j in 1:5) {
    if (results[i, j] == 1) {
      prob_combinacao <- prob_combinacao * prob_dois_contratos
    } else {
      prob_combinacao <- prob_combinacao * (1-prob_dois_contratos)
    }
  }
  results$Probabilidade[i] <- prob_combinacao
}

# Imprimir df com probabilidades
results

```

##### 2.2.

Explicite a partir do dataframe construído, o acontecimento A – em pelo menos 3 (dos 5) edifícios foram ganhas as duas empreitadas. Calcule a respetiva probabilidade de ocorrência.

```{r, echo = TRUE}

# Criar um vetor para armazenar os resultados filtrados
filtered_results <- results[results$`Edificio 1` + results$`Edificio 2` + results$`Edificio 3` + results$`Edificio 4` + results$`Edificio 5` >= 3, ]

# Calcular a soma das probabilidades dos resultados filtrados
probability_A <- sum(filtered_results$Probabilidade)
probability_A

```