---
title: "TPC3"
author: "João Dias"
date: "2023-10-02"
output:
  html_document: default
  pdf_document: default
---

```{r setup, include=FALSE}
knitr::opts_chunk$set(echo = TRUE)
```

Considere a variável aleatória X: número de telemóveis vendidos por dia numa pequena loja
especializada. Admita que o comportamento de X pode ser descrito pela seguinte função de
probabilidade
x 0 1 2 3 4 5 6
𝑓(𝑥) 0.05 0.30 0.35 0.20 0.05 0.03 0.02

### 1.

(Teórica) Justifique que a função apresentada pode ser considerada uma função de
probabilidade.

Pode considerar-se uma função de probabilidade porque se verifica que todos os valores de f(x) são não negativos (por outras palavras, para todos os valores de x: f(x)>=0) e a soma de todas as probabilidades é igual a 1 (por outras palavras: 0.05+0.30+0.35+0.20+0.05+0.03+0.02=1).


### 2. 

Defina uma função em R que permita obter, para qualquer x real, a probabilidade de
ocorrência de x. Use essa função para obter um vetor com os valores da função calculados
nos pontos de probabilidade não nula.

```{r, echo = TRUE}

xe1 <- 0:6

fxe1 <- function(x) {
  if (x == 0) {prob <- 0.05}
  else if (x == 1) {prob <- 0.3}
  else if (x == 2) {prob <- 0.35}
  else if (x == 3) {prob <- 0.2}
  else if (x == 4) {prob <- 0.05} 
  else if (x == 5) {prob <- 0.03}
  else if (x == 6) {prob <- 0.02}
  else {prob <- 0}
  return(prob)
}

fx_applied <- sapply(xe1,fxe1)
fx_applied

```


### 3.

Represente graficamente a função de probabilidade.

```{r, echo = TRUE}

plot (x=xe1,                     
      y=fx_applied,                    
      type="h",               
      main="Função de probabilidade de X",
      xlab="x",                     
      ylab="f(x)",              
      col="grey"            
)

points(x=xe1,                     
       y=fx_applied,
       pch=16,                      
       col="red"
)

```


### 4.

. Obtenha a função de distribuição, F(𝑥) , nos pontos de probabilidade não nula de X.

```{r, echo = TRUE}

F_aux <- cumsum(fx_applied)

Fx_ex1 <- function(x) {
  (x < 1) * 0 +
  (1 <= x & x < 2) * F_aux[1] +
  (2 <= x & x < 3) * F_aux[2] +
  (3 <= x & x < 4) * F_aux[3] +
  (x >= 4) * 1
}

Fx_0 <- Fx_ex1(0)
Fx_2 <- Fx_ex1(2)
Fx_2.5 <- Fx_ex1(2.5)
Fx_4 <- Fx_ex1(4)
Fx_5 <- Fx_ex1(5)

print(paste("F(0):", Fx_0))
print(paste("F(2):", Fx_2))
print(paste("F(2.5):", Fx_2.5))
print(paste("F(4):", Fx_4))
print(paste("F(5):", Fx_5))

```


### 5.

Defina uma função em R que permita obter, para qualquer x real, o valor da função de
distribuição de X, F(𝑥), nesse ponto.


```{r, echo = TRUE}

FFx_ex1 <- stepfun(
  xe1,
  c(0, cumsum(fx_applied)),
  right = FALSE
)

# Exemplo de uso
FFx_0 <- FFx_ex1(0)
FFx_2 <- FFx_ex1(2)
FFx_2.5 <- FFx_ex1(2.5)
FFx_4 <- FFx_ex1(4)
FFx_5 <- FFx_ex1(5)

print(paste("F(0) usando stepfun:", FFx_0))
print(paste("F(2) usando stepfun:", FFx_2))
print(paste("F(2.5) usando stepfun:", FFx_2.5))
print(paste("F(4) usando stepfun:", FFx_4))
print(paste("F(5) usando stepfun:", FFx_5))

```


### 6.

Represente graficamente a função de distribuição.

```{r, echo = TRUE}

plot.stepfun(
  FFx_ex1(xe1),
  verticals = FALSE,
  pch = 16,
  col = "red",
  main = "Função distribuição de X",
  xlab = "x",
  ylab = "F(x)"
)

```


### 7.

Qual a probabilidade de, em certo dia, serem vendidos mais do que 2 e não mais do que 5
telemóveis? Escrever a probabilidade pretendida em termos da variável aleatória definida, e
calculá-la:

• Com recurso à função de probabilidade

```{r, echo = TRUE}

crfp <- fxe1(3) + fxe1(4) + fxe1(5)
crfp

```

• Com recurso à função de distribuição

```{r, echo = TRUE}

crfd <- FFx_ex1(5) - FFx_ex1(2)
crfd

```


### 8.

Repetir 6, para vendas entre 1 e 4 unidades (incluindo ambos os extremos).

```{r, echo = TRUE}

plot.stepfun(
  FFx_ex1(1:4),
  verticals = FALSE,
  pch = 16,
  col = "red",
  main = "Função distribuição de X",
  xlab = "x",
  ylab = "F(x)"
)

```


### 9.

Repetir 6, para um número de telemóveis vendidos superior a 3.

```{r, echo = TRUE}

plot.stepfun(
  FFx_ex1(4:6),
  verticals = FALSE,
  pch = 16,
  col = "red",
  main = "Função distribuição de X",
  xlab = "x",
  ylab = "F(x)"
)

```


### 10.

Calcular o valor esperado, a variância e o desvio-padrão de X.

```{r, echo = TRUE}

# Valor esperado
ve <- sum(xe1 * fx_applied)
ve

# Variância
v <- sum((xe1 - ve)^2 * fx_applied)
v

# Desvio padrão
dp <- sqrt(v)
dp

```
