---
title: "TPC4"
author: "João Dias"
date: "2023-10-09"
output:
  html_document: default
  pdf_document: default
---

```{r setup, include=FALSE}
knitr::opts_chunk$set(echo = TRUE)
```

### 1. 

No estudo para o lançamento de um novo iogurte probiótico com características
inovadoras, a empresa de estudos de mercado responsável pelo Marketing e Publicidade da
marca acredita que 40% dos consumidores target deste produto estão dispostos a pagar um
preço mais elevado por este tipo de produtos.
Se um entrevistador conseguir contactar 200 pessoas desse segmento de mercado, qual a
probabilidade de encontrar mais de 100 indivíduos dispostos a pagar um preço mais elevado
por este tipo de produtos?

Em cada exercício:

#### 1.1. 

Defina teoricamente a variável aleatória de interesse

X - número de indivíduos dispostos a pagar um preço mais elevado pelo iogurte da marca em 200 entrevistas


#### 1.2. 
Especifique teoricamente o modelo probabilístico em causa

O modelo probabilístico em causa é uma distribuição binomial, já que se têm acontecimentos independentes, com duas possibilidades de resultado (sucesso ou fracaso) e onde se procura contar o número de sucessos (número de indivíduos dispostos a pagar mais pelo iogurte) nas 200 entrevistas.


#### 1.3. 

Explicite teoricamente a probabilidade pedida

Com a distribuição binomial é possível calcular a probabilidade de encontrar um determinado número de sucessos num número fixo de tentativas, dado um determinado valor de probabilidade de sucesso (no nosso caso 0.4). Assim, se fizermos 1 menos a soma das probabilidades de encontrar 0, 1, 2, ..., 100 sucessos obtemos a probabilidade de sucesso de encontrar mais de 100 indivíduos dispostos a pagar um preço mais elevado por um novo iogurte probiótico.


#### 1.4. 

Calcule a probabilidade pedida, recorrendo a funções R apropriadas.

```{r, echo = TRUE}

n <- 200
p <- 0.4
prob <- 1-sum(dbinom(0:100, n, p))
prob

```


### 2.

Numa ciclovia de Lisboa está instalado um sensor que permite contar em tempo real o
número de bicicletas que aí passam. Admite-se que o número de ciclistas que passam nesse
sensor em cada 5 minutos pode ser modelizado por uma variável aleatória com distribuição
de Poisson de média 3,1.

#### 2.1. 
Defina teoricamente a variável aleatória de interesse

X - número de ciclistas que passam no sensor a cada 5 minutos


#### 2.2. 
Especifique teoricamente o modelo probabilístico em causa

Trata-se uma distribuição de Poisson já que temos uma contagem de eventos (passagem de bicicletas por um sensor) em intervalos de natureza contínua (intervalos temporais de 5 em 5 minutos)


#### 2.3. 
Explicite teoricamente a probabilidade pedida

Aplicado a este exercício, com a distribuição de Poisson é possível calcular a probabilidade de acontecimento de eventos num determinado período de tempo. 


#### 2.4. 

a) 
Calcule a probabilidade pedida, recorrendo a funções R apropriadas.

```{r, echo = TRUE}

lambda <- 3.1

P0 <- dpois(0, lambda)
P1 <- dpois(1, lambda)
P2 <- dpois(2, lambda)
P3 <- dpois(3, lambda)

Pmax <- P0 + P1 + P2 + P3
Pmax

```

b) 
Qual a probabilidade de, numa hora, passarem aí, no mínimo, 30 ciclistas?

```{r, echo = TRUE}

lambda <- 12*3.1

prob <- 0
for (i in 1:29) {
  prob <- prob + dpois(i, lambda)
}

print(1 - prob)

```

c) Qual a probabilidade de, em 10 períodos distintos de 5 minutos, ocorrerem no máximo 4
períodos onde o número de ciclistas detetados pelo sensor é no máximo 3?


```{r, echo = TRUE}

lambda <- 3.1
kmax <- 3
per <- 10 

cinco_min <- ppois(kmax, lambda)

probc <- pbinom(4, per, cinco_min)
probc


```